【裁判字號】    99,訴,361
【裁判日期】    991116
【裁判案由】    撤銷詐害行為等
【裁判全文】
臺灣屏東地方法院民事判決               99年度訴字第361號
原      告  新興資產管理股份有限公司
法定代理人  甲○○
訴訟代理人  戊○○
被      告  丙○○
            乙○○
共      同
訴訟代理人  丁○○
上列當事人間請求撤銷詐害行為等事件，本院於中華民國99年11
月2 日言詞辯論終結，判決如下：
    主  文
原告之訴駁回。
訴訟費用由原告負擔。
    事  實  及  理  由
一、原告主張：被告丙○○於民國82年2 月24日邀同訴外人李天
    枝為連帶保證人，向訴外人臺灣土地銀行股份有限公司（下
    稱土地銀行）借款新臺幣（下同）90萬元，並以其所有坐落
    屏東縣枋寮鄉○○段101 、146 地號（原為北旗尾段545-1
    、545-2 地號）土地應有部分，設定本金最高限額108 萬元
    之抵押權，雙方簽立借據、授信約定書、抵押權設定契約書
    等件為憑。土地銀行於96年6 月12日將其對被告丙○○上開
    借款尚未清償之本金581,000 元暨利息、違約金、墊付費用
    等債權、擔保物權及其他一切從屬權利讓與原告，並依金融
    機構合併法第15條第1 項第1 款及第18條第3 項之規定，於
    96年6 月12日公告在台灣新生報全國版，自公告之日起即對
    被告丙○○發生效力。原告受讓上開債權，截至98年5 月18
    日止，累計債權額為1,053,769 元（含本金、利息、違約金
    、執行費用及程序費用）。查被告丙○○於97年間之財產，
    除上開擔保品外，僅有坐落屏東縣來義鄉○○段144 、153
    地號及同鄉○○段342 地號土地，被告丙○○竟於98年5 月
    4 日將白鷺段144 、153 地號及南和段342 地號土地贈與其
    子即被告乙○○，並於同年月18日移轉所有權登記完畢。而
    上開擔保品即北玄段101 、146 地號土地之應有部分，固然
    於本院97年度執字第25923 號清償債務強制執行事件中，經
    鑑價為合計100 萬元，但觀之歷次流標價格，第一次是95年
    ，約為75.6萬元，96年為64.1萬元，97年為53.8萬元，終至
    99年拍定價格為46.7萬元，顯不足清償原告債權，可見被告
    丙○○於98年5 月間將白鷺段144 、153 地號及南和段342
    地號土地贈與、移轉與被告乙○○之無償行為，有害及原告
    之債權，爰依民法第244 條規定，訴請撤銷之，撤銷後溯及
    自始無效，依民法第242 條規定，代位被告丙○○請求被告
    乙○○塗銷登記等語。並聲明：(一)被告丙○○、乙○○於98
    年5 月4 日就被告丙○○所有坐落屏東縣來義鄉○○段342
    地號土地所為之贈與行為，及於同年月18日就上開土地所為
    之所有權移轉登記行為，應予撤銷；(二)被告乙○○應將前項
    所有權移轉登記予以塗銷。
二、被告則以：白鷺段144 、153 地號及南和段342 地號土地為
    被告丙○○受政府輔導於97年間甫取得之原住民保留地，於
    98年間贈與被告乙○○，父母將其所有土地贈與子女，乃屬
    人之常情，並為法律所許可之行為。被告丙○○尚未清償之
    本金僅581,000 元，雖不知加計利息、違約金後之數額，但
    有擔保品即北玄段101 、146 地號土地之應有部分，其價值
    甚高，依公告現值計算也有一百多萬元，想必足以清償原告
    之債權，故將白鷺段144 、153 地號及南和段342 地號土地
    移轉登記與被告乙○○，應不影響其清償能力。事後擔保品
    拍定之價格委實過低，乃始料未及等語資為抗辯。並聲明：
    駁回原告之訴。
三、兩造不爭執之事實：
    (一)原告為被告丙○○之債權人，截至98年5 月18日止，累計
      債權額為1,053,769 元（含本金、利息、違約金、執行費
      用及程序費用）。
    (二)被告丙○○於98年5 月4 日將白鷺段144 、153 地號及南
      和段342 地號土地贈與被告乙○○，並於同年月18日移轉
      所有權登記完畢，均為無償行為。
四、得心證之理由：
    兩造爭執所在厥為：被告丙○○將南和段342 地號土地贈與
    並移轉所有權登記與乙○○之行為，有無害及原告之債權？
    茲說明如下：
    (一)按債務人所為之無償行為，須有害及債權者，債權人始得
      聲請法院撤銷之（民法第244 條第1 項參照）。故有害及
      債權之事實，必須於行為時存在，倘債務人於行為時仍有
      足以清償債務之財產，僅因日後之經濟變動，致債務人財
      產減少者，尚難認該行為係有害債權之行為（最高法院77
      年度台上字第784 號、90年度台上字第2194號、92年度台
      上字第821 號裁判要旨參照）。
    (二)查原告於98年5 月18日即被告丙○○、乙○○為上開無償
      行為時，其累計債權額為1,053,769 元（含本金、利息、
      違約金、執行費用及程序費用），業據原告於訴訟中提出
      債權計算書（見本院卷第76至77頁），而為被告所不爭執
      ，堪信屬實。當時原告之債務人即被告丙○○尚有擔保品
      即北玄段101 、146 地號土地之應有部分為其財產，其於
      97年間之公告現值分別為301,507 元、853,010 元，合計
      為1,154,517 元，有被告丙○○之財產歸屬資料清單附卷
      可稽（見本院卷第31頁），另於本院97年度執字第25923
      號清償債務強制執行事件中，經鑑價分別為280,000 元、
      720,000 元，合計為100 萬元，有本院民事執行處函在卷
      可佐（見本院卷第32頁背面），堪認當時上開擔保品價值
      與原告債權額大致相當，自難遽認被告丙○○、乙○○之
      無償行為肇致被告丙○○無資力清償原告債權。
    (三)上開擔保品雖經多次流標，事後拍定之價格亦遠低於鑑價
      結果，但影響投標意願之因素繁雜，一時無人應買而流標
      、降低底價再拍，可能僅係出於偶然，而公告現值及中立
      客觀之鑑價結果，仍具憑信性，因此應將事後拍定之價格
      遠低於鑑價結果之情形，認定係被告丙○○、乙○○所為
      無償行為日後之經濟變動，而不影響被告丙○○於行為時
      尚有資力清償原告債權之事實，方為公允妥當。
    (四)基此，以被告丙○○、乙○○為無償行為時為判準，尚無
      害及原告債權之事實，核與民法第244 條第1 項撤銷訴權
      之要件不合，自亦無回復原狀塗銷登記可言。
五、綜上所述，原告依民法第244 條規定，訴請撤銷被告丙○○
    、乙○○於98年5 月4 日就南和段342 地號土地所為之贈與
    行為及於同年月18日所為之所有權移轉登記行為，並依民法
    第242 條規定，代位被告丙○○請求被告乙○○塗銷登記，
    為無理由，應予駁回。
六、至兩造其餘之攻擊或防禦方法及未經援用之證據，經本院斟
    酌後，認為均對於本判決結果不生影響，自無逐一詳予論駁
    之必要，併此敘明。
七、訴訟費用負擔之依據：民事訴訟法第78條。
中    華    民    國    99    年    11    月    16    日
                  民事第二庭    法  官  蔡嘉裕
正本係照原本作成。
如不服本判決，應於收受送達後20日內，向本院提出上訴狀（須
按他造當事人之人數附繕本）。
中    華    民    國    99    年    11    月    16    日
                                書記官  蘇小雅

司法院資訊處製作；財團法人民間司法改革基金會備份。
